臺灣板橋地方法院刑事判決　　　　　　　93年度訴字第1999號
公　訴　人　臺灣板橋地方法院檢察署檢察官
被　　　告　甲○○
指定辯護人　本院公設辯護人　丙○○
上列被告因殺人未遂等案件，經檢察官提起公訴（93年度偵字第
11187 號），本院判決如下：
    主  文
甲○○未經許可，持有可發射子彈具有殺傷力之改造槍枝，處有
期徒刑貳年，併科罰金新台幣拾萬元，罰金如易服勞役，以新台
幣玖佰元即銀元佰元折算壹日。扣案之可發射子彈具有殺傷力
仿WALTHER 廠PPK/S 型半自動手槍製造之改造槍枝壹支（槍枝管
制編號：0000000000號）、子彈壹拾壹顆（具直徑柒點玖伍釐米
金屬彈頭）、子彈貳顆（具直徑柒點玖陸釐米金屬彈頭），均沒
收。
被訴殺人未遂部分無罪。
    事  實
一、甲○○明知未經主管機關許可，不得持有可發射子彈具殺傷
    力之改造手槍及子彈，仍基於持有之犯意，於民國93年五月
    初，在桃園縣某舞廳向姓名年籍不詳綽號「黑狗」或「瘋狗
    」之成年男子，以改造槍枝新臺幣（下同）50,000元，子彈
    每顆500 元之代價購得可發射子彈具殺傷力之仿WATHER廠
    PPK/S 型半自動手槍製造之玩具手槍換裝土造金屬槍管及土
    造金屬撞針改造而成之改造槍枝1 支（槍枝管制編號
    0000000000）及改造子彈22顆後，即持有之。嗣於93年7 月
    9 日下午3 時25分許，甲○○攜帶前揭槍彈駕駛其向林志杰
    所借得之車牌號碼DL- 3358號自用小客車，沿臺北縣新莊市
    ○○○路往新泰路方向行駛，嗣行經公園一路與新泰路口欲
    闖黃燈左轉新泰路時，適丁○○駕駛大都會汽車客運股份有
    限公司（以下簡稱大都會客運公司）所有之車牌號碼AE-971
    號公共汽車沿臺北縣新莊市○○路往泰山方向行駛，亦行經
    前開路口，惟因塞車而停止在交岔路口，而使甲○○無法左
    轉，甲○○即按喇叭並搖下車窗，要丁○○讓其通行，丁○○表示前方有車無法閃，甲○○竟闖紅燈逆向行駛在丁○○
    所駕駛之公共汽車左側，對丁○○咆哮，掏出前開改造槍枝
    瞄準丁○○駕駛座，並拉槍機以示該槍枝為可發射子彈之槍
    枝，惟因槍枝卡住，復連續拉槍機，甲○○並一路逆向與該
    公共汽車併行行駛，迨行經新泰路與復興路口時，甲○○始
    拉通槍機，適新泰路綠燈燈號亮起，丁○○即駕駛公共汽車
    開始右轉復興路，嗣丁○○右轉約15度時，甲○○亦欲駕駛
    前開自用小客車沿新泰路向前直行，而將前開改造槍枝收回
    時，右手因不慎碰觸椅背而誤扣扳機，將子彈擊發，彈頭並
    卡在公共汽車左側駕駛座旁之板金上。甲○○隨即逃離現場
    ，並於同日下午6 時許將子彈21顆放置在紙盒內寄放在不知
    情之友人葉聯政（綽號「蟒蛇」）處。丁○○雖聽見「碰」
    一聲巨響，但因未見甲○○射擊時之狀態，心想甲○○只是
    要嚇唬，又無看到彈孔或子彈，就繼續沿復興路行駛，待返
    回位於臺北市○○路大都會客運公司總站時，始在該公共汽
    車左側駕駛座車窗下板金處發現彈孔，並為警在彈孔內取出
    金屬彈頭1 顆，丁○○即向臺北縣政府警察局新莊分局中港
    派出所報案並提供前揭自小客車車號。嗣於同日晚間10時30
    分許，在偵查機關尚不知甲○○為持有上開改造槍枝及子彈
    之人時，甲○○即主動攜帶前揭改造手槍1 把（槍枝管制編
    號0000000000）至臺北縣政府警察局新莊分局，自首而接受
    裁判，且報繳前開改造槍枝，並委託不知情之友人葉建志向
    葉聯政拿取前開子彈21顆，攜往上開分局，而報繳前開子彈
    。
二、案經臺北縣政府警察局新莊分局報告臺灣板橋地方法院檢察
    署檢察官偵查起訴。
    理  由
甲、有罪部分：
一、上揭事實，業據被告甲○○於警詢、檢察官偵查中及本院審
    理時均坦承不諱，核與被害人丁○○於本院審理中證述情節
    相符，復與證人林志杰即車牌號碼DL-3358 號自小客車之車
    主、葉建志即被告之友人於警詢及檢察官偵訊中、葉聯證即
    被告之友人於警詢中、許榮村即臺北縣政府警察局新莊分局
    刑事組承辦警員於本院審理時乙○○即臺北縣政府警察局新
    莊分局刑事組承辦警員於檢察官偵訊中及本院審理時之證述
    情節相符。且有可發射子彈具有殺傷力仿WALTHER 廠PPK/S
    型半自動手槍製造之改造槍枝1 支（槍枝管制編號：
    0000000000 號）、 子彈17顆（具直徑7.95 mm 金屬彈頭其
    中6 顆業經採樣試射）、子彈4 顆（具直徑7.96 mm 金屬彈
    頭，其中2 顆業經採樣試射）、已擊發之改造子彈彈頭1 顆
    （長軸8.57mm ， 短軸6.50mm）扣案可資佐證。而前開扣案
    之物經送內政部警政署刑事警察局（以下簡稱刑事警察局）
    鑑定結果，認扣案之槍枝係仿WALTHER 廠PPK/S 型半自動手
    槍製造之玩具手槍換裝土造金屬槍管及土造金屬撞針改造而
    成之改造手槍，機械性能良好，可供擊發適用子彈使用，認
    具殺傷力。送驗改造子彈21顆，其中子彈17顆，認均係土造
    子彈，具直徑7.95mm金屬彈頭，採樣6 顆試射，均可擊發，
    認均具殺傷力。其中子彈4 顆，認均係土造子彈，具直徑
    7.76mm金屬彈頭，採樣2 顆試射，均可擊發，認均具殺傷力
    。改造子彈彈殼1 顆，實係經撞擊變形之金屬彈頭，經實際
    測量長軸8.57mm ， 短軸6.50mm，有刑事警察局93年8 月13
    日刑鑑字第0930149760號槍彈鑑定書乙紙在卷可稽。此外並
    有扣案之槍彈照片2 幀、臺北縣政府警察局新莊分局93年9
    月1 日新警刑字第0930031608號函及所附之蒐證照片6 幀在
    卷可稽。足徵被告自白與事實相符。本件事證明確，被告犯
    行洵堪認定。
二、查被告行為後，槍砲彈藥刀械管制條例業於94年1 月26日修
    正公布，並於同年月28日施行。其中同條例第11條第4 項之
    未經許可，持有第4 條第1 項第1 款所稱其他可發射金屬或
    子彈具有殺傷力之各式槍砲罪部分，修正後條號改列為第8
    條第4 項，並將原第11條刪除，法定刑由1 年以上7 年以下
    有期徒刑，併科新臺幣7 百萬元以下罰金，修正為3 年以上
    10年以下有期徒刑，併科新台幣7 百萬元以下罰金，經比較
    新舊法結果，以舊法有利於被告，依刑法第2 條第1 項但書
    規定，應適用最有利於被告之法律即修正前之槍砲彈藥刀械
    管制條例第11條第4 項規定處斷。核被告所為，係犯修正前
    槍砲彈藥刀械管制條例第11條第4 項之未經許可持有其他可
    發射子彈具有殺傷力之改造槍枝罪及同條例第12條第4 項之
    未經許可持有子彈罪。被告以一行為同時觸犯上開二罪名，
    為想像競合犯，應依刑法第55條規定，從重依修正前之槍砲
    彈藥刀械管制條例第11條第4 項之未經許可持有其他可發射
    子彈具有殺傷力之改造手槍罪論處。又按刑法第62條所謂發
    覺，係指有偵查犯罪職權之公務員已知悉犯罪事實與犯罪之
    人而言，而所謂知悉，固不已確知其為犯罪之人為必要，但
    必其犯罪事實，確實存在，且為該管公務員所確知，始屬相
    當。如犯罪事實並不存在而懷疑其已發生，或雖已發生，而
    為該管公務員所不知，僅係推測其已發生而事實巧合，均與
    已發覺之情形有別；且所謂發覺，固非以有偵查犯罪權之機
    關或人員確知其人犯罪無誤為必要，而於對其發生嫌疑時，
    即得謂為已發覺；但此項對犯人之嫌疑，仍須有確切之根據
    得為合理之可疑者，始足當之，若單純主觀上之懷疑，要不
    得謂已發生嫌疑，最高法院75年臺上字第1634號、72年臺上
    字第641 號判例可資參照。經查：被告係於93年7 月9 日晚
    間10時30分許，主動攜帶前開改造槍枝至臺北縣政府新莊分
    局投案，有臺北縣政府警察局新莊分局刑事案件第
    00000000000 號報告書乙紙可稽。而於被告投案之時，被害
    人丁○○雖已至前開分局製作筆錄，惟僅陳明遭1 駕駛車牌
    號碼DL-3358 號自用小客車之男子持銀色手槍槍擊，該難以
    留中分長頭髮，臉很瘦長，穿白色上衣，手臂上有黑黑的東
    西好像有紋身，年紀約30出頭等語，亦即偵查犯罪機關依被
    害人之供述，僅知悉於93年7 月9 日下午3 時25分許駕駛車
    牌號碼DL-3358 號自用小客車行經臺北縣新莊市○○路與復
    興路口之男子持有槍枝，又其外觀特徵為何，並未知悉何人
    持有槍枝，亦無確切之根據得為合理懷疑被告為犯罪嫌疑人
    。而證人乙○○即主要承辦本件之員警於94年1 月11日本院
    審理時證稱：案件發生之初，其等接獲勤務中心通報，被害
    人駕駛之公共汽車遭車牌號碼DL-3358 號自用小客車駕駛開
    槍，其等依據車牌號碼查到林志杰，然林志杰避不見面，就
    與其家人聯絡，晚上林志杰就跟被告帶著槍枝到分局投案，
    投案時其等並無法知道是林志杰或被告開槍，不知駕駛人是
    誰，也還沒有懷疑被告，因案情還沒有明朗，在被告還未到
    警局前，其等還沒有確認。被告到分局時，其人還在外面埋
    伏，還沒有到警局等語，從而依證人乙○○之供述，在被告
    帶槍主動至警局前，雖知悉上開公共汽車遭前開自用小客車
    駕駛槍擊，惟主要承辦警員並不知駕駛人為何人，亦尚未懷
    疑被告，則被告投案時，主要承辦警員尚不知涉案人為本件
    被告。而協辦本件之警員許榮村於同日本院審理時亦證稱：
    當初有2 個小組承辦，主辦為乙○○，其等為協辦，車主林
    志杰的朋說認識車主林志杰，林志杰把車子借給被告，後來
    其等就去見林志杰，林志杰說這部車子是他所有，但未牽涉
    此案，他把車子借給「士期」。林志杰只告訴其「士期」這
    個綽號，但不知道真實姓名。其等唯一掌握到的線索就是綽
    號叫「士期」。到後來其等才問林志杰「士期」的電話，林
    志杰也告訴其等「士期」的電話，但其等知道電話後，並沒
    有用電話系統查詢使用人的資料。林志杰說可能是「士期」
    涉案，他要釐清這個關係，說要請他朋友出來投案。林志杰
    有在其等面前打電話給「士期」，打完電話後，林志杰就轉
    述說「士期」要出面投案。被告有打電話到其等辦公室說要
    自首，因電話不是其接的，其不知被告是否有在電話裡供述
    他的年籍資料。在被告打電話跟其等自首之前，其等還沒有
    直接證證明就是被告涉案。林志杰表示「士期」一定會去警
    局，其等就帶林志杰回派出所，其等到的時候，被告就差不
    多到了，直到被告到警察局時，其還不知道被告是涉案的人
    等語。從而協辦本案之警員許榮村雖透過線報，查悉前開車
    牌號碼DL-3358 號自小客車之車主林志杰，亦獲悉林志杰曾
    經將該車借予綽號「士期」之成年男子，惟對於該男子之姓
    名年籍資料均尚未知悉。亦無確切證據足資證明綽號「士期
    」之男子是否即為持有前開槍彈之人。嗣後林志杰雖再提供
    「士期」之電話，然警方並未就該電話做任何之調查，查明
    「士期」之年籍姓名。即因林志杰告稱綽號「士期」之男子
    欲投案，警局亦接獲該男子電話告稱欲前往警局自首，即與
    林志杰一同回派出所等候被告。則警方僅係推測「士期」涉
    有罪嫌，而有主觀上之懷疑，尚未達到有確切之根據得為合
    理之可疑之程度，。則被告主動攜帶前揭改造手槍1 把（槍
    枝管制編號0000000000）至臺北縣政府警察局新莊分局，陳
    明其為持有前開槍彈之人，表明接受裁判而受調查，且報繳
    前開改造槍枝，並隨即委託不知情之友人葉建志向葉聯政拿
    取前開子彈21顆，攜往上開分局，報繳前開子彈之行為，揆
    諸前開說明，自係在偵查機關尚不知其為持有上開改造槍枝
    及子彈之人時，自首而接受裁判，且報繳前開改造槍枝及子
    彈，應依槍砲彈藥刀械管制條例第18條第1 項之規定減輕其
    刑。爰審酌被告持有前開具有殺傷力之改造槍枝及子彈，對
    社會治安構成潛在危險，且其僅因闖黃燈行駛於左轉至臺北
    縣新莊市○○路時，適被害人丁○○駕駛之公共汽車阻擋其
    前行，即與丁○○起口角，並掏出前開槍枝子彈拉槍機威嚇
    被害人，並因不慎誤觸扳機而將1 顆子彈射出，惡性非輕，
    兼衡其犯罪之動機、目的、手段、坦承犯行之犯罪後態度等
    一切情狀，量處如主文所示之主刑，並就罰金部分定易服勞
    役之折算標準。
三、扣案之可發射子彈具有殺傷力仿WALTHER 廠PPK/S 型半自動
    手槍製造之改造槍枝1 支（槍枝管制編號：0000000000號）
    ，及子彈11顆（具直徑7.95mm金屬彈頭）、子彈2 顆（具直
    徑7.96mm金屬彈頭），均為違禁物，應依刑法第38條第1 項
    第1 款宣告沒收。至於扣案之其餘子彈8 顆（具直徑7.95mm
    金屬彈頭者6 顆，具直徑7.96mm金屬彈頭者2 顆），於鑑驗
    時業經試射（有刑事警察局前開函可稽），試射後失其效能
    ，已不具殺傷力，非屬違禁物，連同為警於前開公共汽車板
    金上扣得之金屬彈頭，爰均不另為沒收之諭知。
乙、無罪部分：
一、公訴意旨另以：被告甲○○於93年7 月9 日下午3 時25分許
    ，攜帶前開槍彈駕駛車牌號碼DL-3358 號自用小客車行經臺
    北縣新莊市○○路與復興路口時，因與丁○○所駕駛車牌號
    碼AF-971號公共汽車發生行車糾紛，竟基於殺人之犯意，手
    持前揭改造手槍並於拉槍機後將槍管朝向公共汽車司機丁○○，且明知以手槍朝人之上半身射擊會致人於死，竟仍執意
    朝向丁○○上半身射擊 1 發子彈，惟因彈頭卡在公共汽車
    左側司機旁之板金上，致未擊中丁○○，丁○○始倖免於難
    ，被告見狀後即加速逃離現場，因認被告涉犯殺人未遂罪嫌
    云云。
二、按犯罪事實應依證據認定之，無證據不得認定犯罪事實；不
    能證明被告犯罪者，應諭知無罪之判決，刑事訴訟法第154
    條第2 項及第301 條第1 項，分別定有明文。次按認定不利
    於被告之事實，須依積極證據，苟積極證據不足為不利於被
    告事實之認定時，即應為有利於被告之認定，更不必有何有
    力之證據；又犯罪事實之認定，應憑真實之證據，倘證據是
    否真實尚欠明確，自難以擬制推測之方式，為其判斷之基礎
    ；刑事訴訟法上證明之資料，無論為直接或間接證據，均須
    達於通常一般之人均不致有所懷疑，而得確信其為真實之程
    度，始得據為有罪之認定，若其關於被告是否犯罪之證明未
    能達此程度，而有合理懷疑之存在，致使無從形成有罪之確
    信，根據「罪證有疑，利於被告」之證據法則，即不得遽為
    不利被告之認定，最高法院30年上字第816 號、53年臺上字
    第656 號、76年臺上字第4986號判例可資參照。
三、公訴意旨認被告甲○○涉犯刑法第271 條第2 項、第1 項之
    殺人未遂罪嫌，無非以被害人丁○○於警詢及檢察官偵訊中
    之指訴，蒐證相片6 幀、刑事警察局93年8 月13日刑鑑字第
    0930149760號槍彈鑑定書扣押物品清單各乙紙在卷可稽，及
    前開改造槍枝及子彈扣案可證，為其主要論據。惟訊據被告
    甲○○堅詞否認有何殺人未遂犯行，辯稱：其拿槍是要嚇唬
    被害人，其槍機有上膛2 次，但是被害人還是不理其，綠燈
    之後被害人就右轉，其要把槍收回來時撞到椅子，不小心發
    射出去，，並無射殺被害人之犯意等語。
四、經查：
（一）被告自警詢、檢察官偵訊以迄本院準備程序及審理中，始
      終辯稱：當天是要嚇唬被害人，而將槍拿出來，被害人還
      是很大聲跟其理論，其要讓被害人知道這是1 把真槍，所
      以上膛2 次，後來剛好綠燈，被害人就將車開走，其也要
      將車開走，正要起步，所以將槍收回，不小心碰到駕駛座
      旁的椅座，扣到扳機，不小心發射出去等語，前後辯稱一
      致，並無瑕疵。
（二）被害人丁○○於本院審理中雖證稱被告欲趕時間按喇叭叫
      其離開，而其因前方塞車而無法閃避，被告遂對其咆哮，
      逆向行駛於其左側，掏出前開改造槍枝瞄準其，並曾經連
      續拉動槍機，第3 次並拉通，綠燈時其右轉，聽到碰一聲
      等語，惟亦證稱：被告連拉了3 次槍機卡住後，其想被告
      可能是要嚇嚇其，可能沒有事了，在被告拉槍機時其有向
      被告說對不起，其後來就依照路線繼續往前走。並在嗣後
      到達公司總站時，始在駕駛座左側車窗下板金處發現彈孔
      等語，從而縱使被告持改造槍枝拉槍機上膛，並瞄準被害
      人，被害人主觀上亦認為被告僅是想要嚇唬他，甚至聽到
      槍響後仍不以為意，待行駛完公車路線回到總站後，始赫
      然發現公車上有彈孔，則被害人亦未察覺被告有何殺人之
      意。
（三）且被害人於本院審理中亦證稱：其看到被告拉3 次槍機，
      第1 次在公園一路口，第2 次在新泰路上，第3 次在靠近
      復興路口處，被告拉槍機的時候差不多都在車子停住的時
      候。第3 次拉槍機拉通時其也有聽到，也是在新泰路上停
      車的狀態，當時沒有射擊，其想說被告是嚇嚇他，綠燈時
      其右轉，車子是慢慢前進，因為當時新泰路塞車，待其車
      頭約轉了15度，就聽到碰一聲，後來被告就開走了，聽到
      碰的一聲後，才去看到被告往泰山的方向前進等語。足徵
      被告顯然在新莊市○○路與復興路口拉通槍機上膛後，並
      未馬上射擊被害人，待子彈發射出去後，亦隨即驅車往泰
      山方向前進，則倘被告確實有殺人之犯意，何以在將槍上
      膛後並未隨即朝被害人射擊，射擊後見被害人駕駛之公車
      仍繼續右轉，顯然並未擊中被害人，何以不追擊被害人，
      而遂行其殺人之故意？參諸被告與被害人素昧平生，並無
      深仇大恨，僅因行車糾紛，亦難以想像有何置人於死之意
      。
（四）又被害人於本院審理中甚且證稱：其在右轉時，右轉時其
      注意右手邊，因那個路口很小，旁邊又沒有招牌，當時其
      注意力沒有放在左手邊，其是在聽到槍生後才看左手邊，
      然後被告就開走，其沒有看到槍枝擊發的動作等語。從而
      被害人既未見到槍枝射擊之情況，即無法證明被告槍枝擊
      發時仍繼續瞄準被害人，而使被告預見其瞄準被害人，倘
      槍枝射擊時，將射擊至被害人之要害部位，可能產生被害
      人死亡之結果，而其發生並不違背其本意，亦無從證明被
      告所稱係因欲往前行，將槍收回時不慎碰到椅背，以致誤
      觸扳機之辯解為非。
（五）且觀諸被告所辯情節，其是要將槍枝收回時，不慎碰到椅
      背以致不慎擊發，依公共汽車與自用小客車之高度、距離
      ，被告持槍所可能之角度，公共汽車上彈孔之位置，由社
      會經驗事實判斷，亦不能遽然排除誤觸扳機之可能性。
      綜上所述，被告所辯尚無瑕疵，依據社會經驗事實亦無法
      排除被告所辯為真之可能性，且由被害人之證述亦無從認
      定當時情狀被告有殺害被害人之犯意，被害人復未看見關
      鍵之發射時之狀態，則依公訴人所舉之證據尚未能達到一
      般之人均不致有所懷疑之程度，仍有合理懷疑存在，無法
      形成有罪之確信，根據「罪證有疑，利於被告」之證據法
      則，即不得遽為不利被告之認定。此外復查無其他積極證
      據足資認定被告有殺人未遂犯行，揆諸前揭說明，被告此
      部分犯罪自屬不能證明，應為無罪判決之諭知。
丙、至於被告甲○○涉嫌刑法第305 條恐嚇危害安全罪部分，未
    經檢察官起訴，自應移送檢察官另行偵辦，附此敘明。
據上論斷，應依刑事訴訟法第299條第1項前段、第301條第1項，
修正前槍砲彈藥刀械管制條例第11條第4項、第12條第4項、第18
條第1項、刑法第2條第1項但書、第11條前段、第55條、第42條
第2項、第38條第1項第1款，罰金罰鍰提高標準條例第2條、現行
法規所定貨幣單位折算新臺幣條例第2條，判決如主文。
本案經檢察官許智評到庭執行職務。
中    華    民    國    93    年    3    月     17    日
        刑事第十三庭  審判長法  官  侯志融
                            法  官  楊博欽
                            法  官  張宏節
上列正本證明與原本無異。
如不服本判決，應於判決送達後十日內向本院提出上訴狀。
                            書記官  李淑秋
中　　華　　民　　國　　94　　年　　3 　　月　　23　　日
附錄本案論罪科刑法條全文
槍砲彈藥刀械管制條例第11條：
未經許可，製造、販賣或運輸第四條第一項第一款所稱其他可發
射金屬或子彈具有殺傷力之各式槍砲者，處五年以上有期徒刑，
併科新臺幣一千萬元以下罰金。
未經許可，轉讓、出租或出借前項所列槍砲者，處三年以上十年
以下有期徒刑，併科新臺幣七百萬元以下罰金。
意圖供自己或他人犯罪之用，而犯前二項之罪者，處無期徒刑或
七年以上有期徒刑，併科新臺幣一千萬元以下罰金。
未經許可，持有、寄藏或意圖販賣而陳列第一項所列槍砲者，處
一年以上七年以下有期徒刑，併科新臺幣七百萬元以下罰金。
第一項至第三項之未遂犯罰之。
槍砲彈藥刀械管制條例第12條：
未經許可，製造、販賣或運輸子彈者，處一年以上七年以下有期
徒刑，併科新台幣五百萬元以下罰金。
未經許可，轉讓、出租或出借子彈者，處六月以上五年以下有期
徒刑，併科新台幣三百萬元以下罰金。
意圖供自己或他人犯罪之用，而犯前二項之罪者，處三年以上十
年以下有期徒刑，併科新台幣七百萬元以下罰金。
未經許可，持有、寄藏或意圖販賣而陳列子彈者，處五年以下有
期徒刑，併科新台幣三百萬元以下罰金。
第一項至第三項之未遂犯罰之。
